ACORDAO-COMPLETO-2455254

ACÓRDÃO 12429/2021 ATA 32/2021 - SEGUNDA CÂMARA

VISTOS, relatados e discutidos estes autos de Tomada de Contas Especial instaurada pela Caixa Econômica Federal, em desfavor do Sr. Adenildo Braulino dos Santos, ex-prefeito do Município de Belford Roxo/RJ (gestão 2013/2016) e do Sr. Wagner dos Santos Carneiro, também ex-prefeito do Município de Belford Roxo/RJ (gestão 2017/2020) , em razão da não comprovação da regular aplicação dos recursos repassados por meio do Contrato de Repasse 0335.423-93/2010, que tinha por objeto o instrumento descrito como "Reforma das seguintes praças: de Heliópolis; do Amarelo; da Prata; e do Parque Floresta",
ACORDAM os Ministros do Tribunal de Contas da União, reunidos em Sessão da Segunda Câmara, com fundamento nos arts. 1º, inciso I, 16, inciso III, alínea "c", da Lei nº 8.443, de 16 de julho de 1992, c/c os arts. 19 e 23, inciso III, da mesma Lei, e com arts. 1º, inciso I, 209, inciso III, 210 e 214, inciso III, do Regimento Interno do TCU, em:
9.1. julgar irregulares as contas dos Srs. Adenildo Braulino dos Santos (CPF XXX.542.647-XX) , ex-prefeito do Município de Belford Roxo/RJ (na gestão 2013-2016) e Wagner dos Santos Carneiro (CPF XXX.330.697-XX) , ex-prefeito do Município de Belford Roxo/RJ (na gestão 2017-2020) , e condená-los, solidariamente, ao pagamento das quantias abaixo discriminadas, com a fixação do prazo de 15 (quinze) dias, a contar das notificações, para comprovarem, perante o Tribunal (art. 214, inciso III, alínea "a", do Regimento Interno) , o recolhimento das dívidas aos cofres do Tesouro Nacional, atualizadas monetariamente e acrescidas dos juros de mora, calculados, respectivamente, a partir das datas de ocorrência abaixo discriminadas, até a data do recolhimento, abatendo-se, na oportunidade, os valores já ressarcidos, na forma prevista na legislação em vigor;
	VALOR ORIGINAL (R$) 
	DATA DA OCORRÊNCIA

	61.327,50 (D) 
	14/01/2013

	78.390,00 (D) 
	28/02/2013

	118.072,50 (D) 
	18/12/2013

	100.327,50 (D) 
	17/04/2014

	27.158,13 (D) 
	29/04/2015

9.2. aplicar, individualmente, aos Srs. Adenildo Braulino dos Santos (CPF XXX.542.647-XX) e Wagner dos Santos Carneiro (CPF XXX.330.697-XX) , a multa prevista no art. 57 da Lei nº 8.443, de 16 de julho de 1992, c/c o art. 267 do Regimento Interno, no valor de R$ 30.000,00 (trinta mil reais) , com a fixação do prazo de quinze dias, a contar das notificações, para comprovarem, perante o Tribunal (art. 214, inciso III, alínea "a", do Regimento Interno) , o recolhimento das dívidas ao Tesouro Nacional, atualizadas monetariamente desde a data do presente Acórdão até a do efetivo recolhimento, se forem pagas após o vencimento, na forma da legislação em vigor;
9.3. autorizar, desde já, se requerido, o pagamento das dívidas mencionadas nos itens 9.1 e 9.2 acima, em até 36 (trinta e seis) parcelas mensais consecutivas, nos termos do art. 26 da Lei n.º 8.443, de 16 de junho de 1992, c/c o art. 217 do Regimento Interno, fixando aos Responsáveis o prazo de 15 (quinze) dias, a contar do recebimento das notificações, para comprovarem perante o Tribunal o recolhimento da primeira parcela, e de trinta dias, a contar da parcela anterior, para comprovarem os recolhimentos das demais parcelas, devendo incidir sobre cada valor mensal, atualizado monetariamente, os juros devidos, na forma prevista na legislação em vigor;
9.4. alertar os Responsáveis que a falta de comprovação dos recolhimentos de qualquer parcela importará o vencimento antecipado do saldo devedor, nos termos do § 2º do art. 217 do Regimento Interno deste Tribunal;
9.5. determinar à Secex/TCE que inclua nas notificações para o pagamento dos valores mencionados nos itens 9.1 e 9.2 o disposto nos itens 9.3 e 9.4, com fundamento no art. 15 e no art. 18, inciso II, alínea "a", da Resolução n.º 170, de 30 de junho de 2004;
9.6. autorizar, desde logo, nos termos do art. 28, inciso II, da Lei nº 8.443, de 1992, a cobrança judicial das dívidas, caso não atendidas as notificações;
9.7. encaminhar cópia da presente deliberação, à Procuradoria da República no Estado do Rio de Janeiro, nos termos do § 7º do art. 209 do Regimento Interno do TCU, para adoção das medidas que entender cabíveis, com a informação de que a decisão está sujeita a Recurso de Reconsideração previsto no art. 285 do RI/TCU, e comunicar-lhe que o relatório e o voto que a fundamentam podem ser acessados por meio do endereço eletrônico www.tcu.gov.br/acordaos e que, caso haja interesse, o Tribunal pode enviar-lhe cópia desses documentos sem qualquer custo; e
9.8. enviar cópia do presente Acórdão ao Ministério da Cidadania e aos responsáveis, para ciência, informando-lhes que a presente deliberação, acompanhada do Relatório e do Voto que a fundamenta, está disponível para a consulta no endereço www.tcu.gov.br/acordaos, além de esclarecer que, caso requerido, o TCU poderá fornecer sem custos as correspondentes cópias, em mídia impressa.

TOMADA DE CONTAS ESPECIAL. TCE instaurada pelo(a) Caixa Econômica Federal (mandatária no(a) SUBSECRETARIA DE PLANEJAMENTO, ORÇAMENTO E ADMINISTRAÇÃO - ME) em razão de Não comprovação da regular aplicação dos recursos repassados pela União, Contrato de repasse 44296/2010, firmado com o/a MINISTERIO DO ESPORTE, Siafi/Siconv 744168, função DESPORTO E LAZER, que teve como objeto Reforma da seguintes praças: de Heliópolis (na Av. Júlio Amorim-Bairro Heliópolis));do Amarelo (na Rua Agaí-Bairro Barro Vermelho);da Prata (na Avenida Plínio Casado com Rua do Comércio-Bairro da Prata);do Parque Floresta (no Bairro Vila Pauline) (nº da TCE no sistema: 1011/2018).

Segunda Câmara

Caixa Econômica Federal.

3. Interessados/Responsáveis:
3.1. Responsáveis: Adenildo Braulino dos Santos (XXX.542.647-XX); Wagner dos Santos Carneiro (XXX.330.697-XX).

13.1. Ministros presentes: Bruno Dantas (Presidente), Augusto Nardes, Aroldo Cedraz e Raimundo Carreiro (Relator).
13.2. Ministros-Substitutos presentes: Marcos Bemquerer Costa e André Luís de Carvalho.

WAGNER DOS SANTOS CARNEIRO

RAIMUNDO CARREIRO

Tratam os autos de Tomada de Contas Especial instaurada pela Caixa Econômica Federal, em desfavor do Sr. Adenildo Braulino dos Santos, ex-prefeito do Município de Belford Roxo/RJ (gestão 2013/2016) e do Sr. Wagner dos Santos Carneiro, também ex-prefeito do Município de Belford Roxo/RJ (gestão 2017/2020) , em razão da não comprovação da regular aplicação dos recursos repassados por meio do Contrato de Repasse 0335.423-93/2010, que tinha por objeto o instrumento descrito como "Reforma das seguintes praças: de Heliópolis; do Amarelo; da Prata; e do Parque Floresta".
EXAME PRELIMINAR
2.	Não houve exame preliminar nos autos. No entanto, o disposto no art. 10 da IN-TCU nº 71/2012 foi observado, vez que constam nos autos os documentos elencados no referido dispositivo normativo que se enquadram ao caso vertente e que possibilitam a análise do mérito da questão em debate e o amplo exercício do contraditório e do direito de defesa.
INSTRUÇÃO INICIAL
3.	Encaminhados os autos à Unidade Técnica, esta, por meio da instrução inicial contida à peça 77, propôs a citação solidária dos responsáveis, para que apresentassem alegações de defesa e/ou recolhessem aos cofres do Tesouro Nacional as quantias indicadas na referida instrução, em virtude da ausência de funcionalidade do objeto do Contrato de Repasse 0335.423-93/2010 sem aproveitamento útil da parcela executada, por motivo de inexecução parcial.
CITAÇÕES
4.	Conforme AR incluso à peça 84 e Edital contido à peça 107, os responsáveis foram regularmente citados, mas, nada obstante, apenas o ex-gestor Wagner dos Santos Carneiro ofertou alegações de defesa (peças 87 e 102) .
INSTRUÇÃO FINAL
5.	Instruído o feito, a Unidade Técnica apresentou proposta final de encaminhamento acorde, que, nos termos do inciso I, §3º do art. 1º da Lei nº 8.443/92 transcrevo (Peças 109/111) :
"INTRODUÇÃO
1.	Trata-se de tomada de contas especial instaurada pela Caixa Econômica Federal (mandatária na Subsecretaria de Planejamento, Orçamento e Administração) , em desfavor do Sr. Adenildo Braulino dos Santos (CPF XXX.542.647-XX) , na condição de Prefeito Municipal (gestão 2013/2016) , e do Sr. Wagner dos Santos Carneiro (CPF XXX.330.697-XX) , na condição de Prefeito Municipal (gestão 2017/2020) , em razão da não comprovação da regular aplicação dos recursos repassados pela União, em virtude da ausência de funcionalidade do objeto sem aproveitamento útil da parcela executada, por motivo de inexecução parcial do Contrato de Repasse 0335.423-93/2010, registro Siafi 744168, (peça 20) firmado entre o então Ministério do Esporte e Município de Belford Roxo - RJ, e que tinha por objeto o instrumento descrito como "Reforma das seguintes praças: de Heliópolis (na Av. Júlio Amorim-Bairro Heliópolis) ; do Amarelo (na Rua Agaí-Bairro Barro Vermelho) ; da Prata (na Avenida Plínio Casado com Rua do Comércio-Bairro da Prata) ; do Parque Floresta (no Bairro Vila Pauline) ".
HISTÓRICO
2.	      Conforme Cláusula Quarta, a composição do Contrato de Repasse é de R$ 975.000,00 à conta do Concedente e R$ 91.129,19 de contrapartida do Convenente. Para a execução do objeto contratado, foi repassado à conta corrente vinculada ao contrato de repasse o montante de R$ 975.000,00 (peça 61, p. 4-7) , dos quais R$ 385.275,63 foram desbloqueados ao Município (peça 60) para o pagamento dos serviços/obras realizadas. Quanto aos recursos da contrapartida, restou comprovada a aplicação de R$ 90.595,98. 
2.1.	      Os recursos federais foram repassados em 06 parcelas, conforme especificação a seguir (peça 61, p. 04-07) : 
	Parcela
	Nº da OB
	Valor (R$) 
	Data de emissão
	Data de crédito na C/C específica

	1ª
	2012OB803204
	61.327,50
	26/10/2012
	30/10/2012

	2ª
	2012OB803605
	78.390,00
	13/12/2012
	17/12/2012

	3ª
	2013OB802706
	118.072,50
	12/11/2013
	14/11/2013

	4ª
	2014OB800147
	100.327,50
	24/03/2014
	26/03/2014

	5ª
	2015OB801134
	102.960,00
	23/04/2015
	27/04/2015

	6ª
	2016OB801423
	513.922,50
	26/09/2016
	28/09/2016

3. 	A vigência do Contrato de Repasse foi de 30/12/2010 a 18/05/2017. 
3.1.	A motivação para a instauração da Tomada de Contas Especial, no valor original de R$ 385.275,63 (total dos recursos desbloqueados) , foi a ausência de funcionalidade do objeto (Reforma das Praças Heliópolis, do Amarelo, da Prata e do Parque Floresta) sem aproveitamento útil da parcela executada (de 44,90%, conforme último Relatório de Acompanhamento de Engenharia - RAE , peça 47) , por motivo de inexecução parcial (55,10%) , conforme excertos a seguir do Relatório do Tomador de Contas Especial 400/2018/CEGOV/CAIXA (peça 69) , e do Relatório do Tomador de Contas Especial Complementar TCE 400/2018/CEGOV/CAIXA (peça 67) :
3.1.1.	Relatório de tomada de contas especial 400/2018/CEGOV/CAIXA (PEÇA 69) :
2. Trata-se de Tomada de Contas Especial instaurada (TCE) pela Caixa Econômica Federal, em desfavor de WAGNER DOS SANTOS CARNEIRO, na condição de Prefeito Municipal (gestão 2017/2020) ADENILDO BRAULINO DOS SANTOS, na condição de Prefeito Municipal (gestão 2013/2016) , em razão da não comprovação da regular aplicação dos recursos repassados pela União, em virtude da inexecução do objeto referente aos recursos repassados a (ao) Prefeitura Municipal de Belford Roxo - RJ (39.485.438/0001-42) - RJ por meio do Contrato de repasse 335.423-93.
 (...) 
4.  Com base no Relatório de Acompanhamento - RAE nº 07, de 30/01/2014, (peça 47) , a área técnica deste Órgão/Entidade consignou que: (1) as obras, referentes à Reforma das Praças Heliópolis, Amarelo, Prata e Parque Floresta, localizadas no município de Belford Roxo - RJ tiveram início em 14/06/2012; (2) houve a execução acumulada de 44,90% do objeto pactuado, sem comprovação de retomada de obra posterior a este laudo. Com a execução desse percentual, o objeto não pode cumprir com os objetivos previstos no plano de trabalho, não gerando, portanto, o benefício social esperado. (3) . Desta feita, entendemos estar caracterizado o dano ao Erário referente a não execução do objeto pactuado.  
5. Para a execução do objeto contratado, foi repassado à conta corrente vinculada ao contrato de repasse o montante de R$ 975.000,00, dos quais R$ 385.275,63 foram desbloqueados ao Município para o pagamento dos serviços/obras realizadas. Quanto aos recursos da contrapartida, restou comprovada a aplicação de R$ 90.595,98.
 (...) 
11. No tocante à quantificação do dano e à atribuição da responsabilidade, conforme motivações expostas no item 7 deste relatório, entende-se que o débito original no valor de R$ 385.275,63, o qual representa 100% dos recursos repassados, deve ser imputado aos Senhores Adenildo Braulino dos Santos, Prefeito Municipal de Belford Roxo - RJ (gestão 2013-2016) e Wagner dos Santos Carneiro, Prefeito Municipal de Belford Roxo - RJ (gestão 2017-2020) , uma vez que como gestores municipais, cabia a eles garantir a plena execução do objeto do Contrato de Repasse 335.423-93, dotando-o de funcionalidade. Sua omissão de fazê-lo resultou no dano ao erário decorrente da irregularidade da não comprovação da boa e regular aplicação dos recursos oriundos da União, consubstanciado na inexecução do objeto pactuado. Da documentação acostada aos autos, podemos inferir que os gestores acima qualificados tiveram tempo suficiente para execução e conclusão das obras, todavia não procederam com as medidas necessárias para a consecução do empreendimento. Na impossibilidade de fazê-lo, devidamente justificada, deveriam adotar as medidas necessárias para o resguardo dos recursos federais.
3.1.2.	Relatório do tomador de contas especial complementar TCE 400/2018/CEGOV/CAIXA (PEÇA 67) :
1.1. Realizamos a adequação na Matriz de Responsabilização, de forma a obedecer ao disposto no Anexo IV da Decisão Normativa TCU nº 155, de 23/11/2016. 
1.2. Ademais, ainda que não solicitada pelo Controle Interno/CGU, realizamos nova verificação dos pressupostos que embasam a presente Tomada de Contas Especial, o que demonstrou a necessidade do afastamento da responsabilização do gestor atual do Município de Belford Roxo/RJ, sr. Wagner dos Santos Carneiro (CPF XXX.330.697-XX) .
1.3 Cabe salientar que o Sr. Wagner assumiu o cargo de gestor municipal em janeiro/2017, e a vigência do contrato de repasse em comento perdurou até 18/05/2017, por força de Termo Aditivo de prorrogação de vigência (peça 28) assinado pelo prefeito anterior, Sr. Adenildo Braulino dos Santos (CPF XXX.542.647-XX) . Considerando que não houve desbloqueio de valores durante os 5 (cinco) meses em que o contrato permaneceu vigente no ano de 2017, ou seja, o Sr. Wagner não geriu recurso público nesse período relativo ao contrato em epígrafe, não vislumbramos conduta adotada pelo Sr. Wagner que tenha sido decisiva para a ocorrência do dano apurado, referente à ausência de funcionalidade/inexecução parcial. Desta feita, efetuamos a adequação do lançamento em conta do ativo - Diversos Responsáveis Apurados (peça 66) , e realizamos a suspensão de inadimplência (peça 65) , em virtude do gestor atual não ser considerado faltoso. 
 (...) 
3 Assim sendo, fica retificado o Relatório de Tomada de Contas Especial nº 400/2018/CEGOV/CAIXA, apensado aos autos à peça 69, em que os itens abaixo passam a figurar com a seguinte redação (estando ratificados os itens não citados) :
 (...) 
PARECER CONCLUSIVO DO TOMADOR DE CONTAS ESPECIAL 
12. No tocante à quantificação do dano e à atribuição de responsabilidade, conforme motivações expostas no item 7 deste relatório, entende-se que o débito original no valor de R$ 385.275,63, deve ser imputado ao Sr. Adenildo Braulino dos Santos, prefeito do município de Belford Roxo/RJ no período de 01/01/2013 a 31/12/2016, uma vez que cabia a ele garantir a plena execução do objeto do contrato de repasse, dotando-o de funcionalidade. Cabe destacar que foi o único responsável pela gestão do recurso público destinado à reforma das praças, uma vez que todos os desbloqueios ocorreram durante seu mandato (peça 60) , bem como a paralisação dos serviços, ainda no ano de 2014 (último RAE - peça 47) . Da documentação acostada aos autos, podemos inferir que dispôs de tempo suficiente para execução e conclusão das obras (prazo previsto - 120 dias, vide RAE) , todavia não procedeu com as medidas necessárias para tal. Na impossibilidade de fazê-lo, devidamente justificada, deveria ter adotado as medidas cabíveis para o resguardo dos recursos federais, o que não restou comprovado. 
12.1. Entendemos não ser possível imputar responsabilidade pela ocorrência do dano apurado nesta Tomada de Contas Especial aos Srs. Alcides de Moura Rolim Filho (prefeito gestão 2009-2012) e Wagner dos Santos Carneiro (prefeito atual gestão 2017-2020) . O primeiro citado foi o gestor responsável apenas pela assinatura do contrato, uma vez que a execução das obras e desembolso de recurso público iniciaram em 2012. Já o Sr. Wagner assume a Prefeitura em 01/01/2017, restando 5 meses para o encerramento de vigência do contrato (18/05/2017) , vigência esta prorrogada ainda no mandato do Sr. Adenildo (peça 24) ; tampouco geriu qualquer recurso público vinculado às obras (vide relação de desbloqueios - peça 60) . CONCLUSÃO 
14. Caracteriza-se dano ao erário o valor original de R$ 385.275.63, que atualizado com juros até 06/12/2019 está detalhado a seguir: 
	Responsável/Responsáveis solidários
	Total dos valores atualizados com juros

	Adenildo Braulino dos Santos 
	R$ 612.664,38 

4.	Da análise dos autos, verifica-se que foi dada oportunidade de defesa aos responsáveis, em obediência aos princípios constitucionais que asseguram o direito ao contraditório e à ampla defesa, tendo em vista as notificações anexadas aos autos (peças 13, 14, 15 e 16) . Os agentes responsáveis tiveram oportunidade de defesa, em observância ao art. 5°, inciso LV, da Constituição Federal, e, como não houve recolhimento aos cofres públicos da importância impugnada, subsistem os motivos que legitimaram a instauração desta tomada de contas especial.
5.	A Controladoria Geral da União emitiu o Relatório de Auditoria 1011/2018 (peça 72) , e, em face do exame procedido, certificou a irregularidade das contas do Senhor Adenildo Braulino dos Santos (peça 73) . O Parecer do Dirigente de Controle Interno (peça 74) conclui estar o processo em condições de ser submetido ao Ministro do Desenvolvimento Regional para colhimento do pronunciamento de que trata o art. 52 da Lei 8.443/92, e posterior remessa ao Tribunal de Contas da União. 
6.	O Exmo. Ministro do Estado da Cidadania emitiu pronunciamento (peça 75) , atestando haver tomado conhecimento das conclusões contidas no Relatório e Certificado de Auditoria, bem como no Parecer da Secretaria Federal de Controle Interno da Controladoria-Geral da União, e determinou o encaminhamento do processo ao Tribunal de Contas da União, para julgamento, na forma prevista pelo inciso II, artigo 71, da Constituição Federal.
7.	Em 13/06/2020, a instrução na Secex-TCE/5ª Diretoria (peça 77) analisou a documentação constante nos autos, consignando no Exame Técnico os excertos a seguir:
8. Conforme constou no item 3.1 anterior da seção "HISTÓRICO", a motivação para a instauração da Tomada de Contas Especial foi a ausência de funcionalidade, sem aproveitamento útil da parcela executada, por motivo de inexecução parcial do objeto do Contrato de repasse 0335.423-93/2010, registro Siafi 744168. 
8.1. Esta Corte possui entendimento sedimentado de que a execução parcial de objetos de convênios em que reste consignada a imprestabilidade do que foi edificado para o atingimento da meta ajustada implica débito em valor integral, conforme se nota dos precedentes abaixo relacionados, colhidos da ferramenta de pesquisa denominada Jurisprudência Selecionada:
Acórdão 494/2016-TCU-Primeira Câmara (Relator Ministro-Substituto André de Carvalho) :
A execução parcial do objeto pactuado aliada à imprestabilidade da parcela realizada permite a condenação do responsável pelo valor total dos recursos repassados pelo convênio.
Acórdão 2812/2017-TCU-Primeira Câmara (Relator Ministro-Substituto Weder de Oliveira) :
Considera-se como prejuízo em valores integrais a aplicação de recursos do convênio em objeto que se revela inservível ou sem funcionamento após a sua execução, completa ou parcial
Acórdão 11572/2018-TCU-Primeira Câmara (Relator Ministro Benjamin Zymler) :
Quando a parcela executada do convênio não for suficiente para o atingimento, ainda que parcial, dos objetivos do ajuste, sem quaisquer benefícios à sociedade, a possibilidade de aproveitamento do que já foi executado em eventual retomada de obras, por se tratar de mera hipótese, não de benefício efetivo, não enseja o correspondente abatimento no valor do débito apurado.
8.2. Desta forma, tendo em vista que o Contrato de repasse 0335.423-93/2010, registro Siafi 744168, foi executado de forma parcial, sem que pudesse haver aproveitamento da parcela executada, verifica-se a inutilidade total, devendo os responsáveis terem as contas julgadas irregulares e condenados em débito pelo valor total pago. 
RESPONSABILIZAÇÃO 
9.	Quanto à responsabilização do Sr. Wagner dos Santos Carneiro, na condição de Prefeito Municipal (gestão 2017/2020) , e do Sr. Adenildo Braulino dos Santos, na condição de Prefeito Municipal (gestão 2013/2016) , conforme foi detalhado no item 3.1.1 anterior da seção "HISTÓRICO", foi corretamente apurada no Relatório do Tomador de Contas Especial TCE 400/2018/CEGOV/CAIXA (peça 69) :
9.1. O Sr. Adenildo Braulino dos Santos, na condição de Prefeito Municipal (gestão 2013/2016) , deixou de executar parcialmente objeto relativo ao Contrato de Repasse 335.423-93, sem dotá-lo de funcionalidade. Durante o período em que esteve representando o Município, não foi comprovada qualquer atitude de sua parte para a retomada de execução da obra que restava paralisada desde 30/01/2014. Sua omissão resultou no dano ao erário decorrente da ausência de funcionalidade total do objeto parcialmente executado. Na impossibilidade de fazê-lo, devidamente justificada, deveria adotar as providências necessárias com vistas ao resguardo do Erário.  
9.1.1. Esta Corte possui o seguinte entendimento, Acórdão 3221/2017-TCU-Segunda Câmara - Relator: Marcos Bemquerer: o prefeito que dá causa a atraso na execução de convênio, fazendo com que seu término recaia sobre a gestão do prefeito sucessor, responde solidariamente com este pela eventual não conclusão do objeto ajustado.
9.2	. O Sr. Wagner dos Santos Carneiro, na condição de Prefeito Municipal (gestão 2017/2020) , mesmo dispondo de recursos financeiros (para a execução do objeto contratado, foi repassado à conta corrente vinculada ao contrato de repasse o montante de R$ 975.000,00, dos quais R$ 385.275,63 foram desbloqueados ao Município para o pagamento dos serviços/obras realizadas) , falhou em não dar continuidade ao Contrato de repasse 335.423-93, com a finalidade de Reforma das praças. Durante o período em que esteve representando o Município, não foi comprovada qualquer atitude de sua parte para a retomada de execução da obra que restava paralisada desde 30/01/2014, mesmo existindo recursos suficientes para conclusão das obras. Sua omissão resultou no dano ao erário decorrente da ausência de funcionalidade total do objeto parcialmente executado. Na impossibilidade de fazê-lo, devidamente justificada, deveria adotar as providências necessárias com vistas ao resguardo do Erário	
9.2.1. Esta Corte possui o seguinte entendimento, Acórdão 6363/2017-TCU-Segunda Câmara - Relator: Marcos Bemquerer: Fica caracterizada a responsabilidade do prefeito sucessor quando, com recursos garantidos para tal, não retomar obra iniciada e não acabada pelo seu antecessor, por implicar desperdício de recursos públicos e contrariar o princípio da continuidade administrativa. 
9.3. Quanto à não responsabilização da empresa Contratada para a execução das obras (GR Bel Construtora Ltda.) , a referida empresa executou percentual de 44,90%, que é maior do que os 44,60% que recebeu dos recursos previstos para a execução de 100 % da obra, conforme é detalhado a seguir: 
9.3.1. Conforme Relação de Comprovantes de Pagamento (peça 55) , a empresa Contratada para a execução das obras foi a GR Bel Construtora Ltda., que recebeu o total de R$ 475.871,63 (soma dos valores das 9 Notas Fiscais que compõe à referida Relação de Pagamentos) . 
9.3.2. Conforme Cláusula Quarta do ajuste, o objeto fora orçado em R$ 975.000,00 à conta do Concedente e R$ 91.129,19 de contrapartida do Convenente. Para a execução do objeto contratado, foi repassado à conta corrente vinculada ao contrato de repasse o montante de R$ 975.000,00 (peça 61, p. 4-7) , dos quais R$ 385.275,63 foram desbloqueados ao Município (peça 60) para o pagamento dos serviços/obras realizadas. Quanto aos recursos da contrapartida, restou comprovada a aplicação de R$ 90.595,98. E, portanto, a referida empresa contratada recebeu o total de R$ 475.871,63 (R$ 385.275,63 que foram desbloqueados + R$ 90.595,98 de contrapartida aplicada) . 
9.3.3. Com base no Relatório de Acompanhamento - RAE 07, de 30/01/2014 (peça 58) , houve a execução acumulada de 44,90% do objeto pactuado. E, conforme demonstrado nos itens 9.3.1 e 9.3.2 anteriores, a empresa contratada recebeu R$ 475.871,63 pelos serviços que executou. O referido valor recebido pela construtora corresponde a 44,60% do valor total previsto para a execução das obras, de R$ 1.066.129,19 (R$ 975.000,00 à conta do Concedente + R$ 91.129,19 de contrapartida do Convenente) . E, portanto, a referida empresa contratada executou percentual da obra de 44,90%, que é maior do que os 44,60% que recebeu dos recursos previstos para a execução da obra.
QUANTIFICAÇÃO DO DANO 
10.	 Para o pagamento dos serviços/obras realizadas, R$ 385.275,63 foram desbloqueados ao Município (peça 60) , que corresponde ao dano apurado, conforme quadro a seguir: 
	 Data de ocorrência
	Valor histórico (R$) 
	Identificador parcela

	14/01/2013
	61.327,50
	D1

	28/02/2013
	78.390,00
	D2

	18/12/2013
	118.072,50
	D3

	17/04/2014
	100.327,50
	D4

	29/04/2015
	27.158,13
	D5

	SOMA
	385.275,63
	
8.	A respectiva proposta de encaminhamento foi:
13.	 Diante do exposto, submetem-se os autos à consideração superior, propondo:
13.1. realizar a seguinte citação:
i) solidária do Sr. Adenildo Braulino dos Santos (CPF XXX.542.647-XX) , na condição de ex-Prefeito do Município de Belford Roxo-RJ (gestão 2013/2016) , e do Sr. Wagner dos Santos Carneiro (CPF XXX.330.697-XX) , na condição de Prefeito Municipal de Belford Roxo-RJ (gestão 2017/2020) , com fundamento nos arts. 10, § 1º, e 12, incisos I e II, da Lei 8.443/1992 c/c o art. 202, incisos I e II, do RI/TCU, para que, no prazo de quinze dias, apresentem alegações de defesa e/ou recolham aos cofres do Tesouro Nacional as quantias abaixo indicadas, atualizadas monetariamente a partir das respectivas datas até o efetivo recolhimento, na forma da legislação em vigor, em decorrência da irregularidade e condutas especificadas:
	VALOR ORIGINAL (R$) 
	DATA DA OCORRÊNCIA

	61.327,50 (D) 
	14/01/2013

	78.390,00 (D) 
	28/02/2013

	118.072,50 (D) 
	18/12/2013

	100.327,50 (D) 
	17/04/2014

	27.158,13
	29/04/2015

Dispositivos violados: arts. 37, caput, c/c. 70, § único, da Constituição Federal/1988; art. 93 do Decreto-Lei 200, de 25/2/1967; art. 66 do Decreto 93.872/1986.
Irregularidade: ausência de funcionalidade do objeto do Contrato de repasse 0335.423-93/2010 sem aproveitamento útil da parcela executada, por motivo de inexecução parcial.
Evidências: Relatório de Acompanhamento de Engenharia - RAE, peça 47; Relatório do Tomador de Contas Especial 400/2018/CEGOV/CAIXA (peça 69) .
Conduta:
a) Sr. Adenildo Braulino dos Santos (CPF XXX.542.647-XX) , ex-Prefeito do Município de Belford Roxo-RJ (gestão 2013/2016) - deixar de tomar as providências necessárias à conclusão de obra ou dos serviços pactuados objeto do Contrato de Repasse 0335.423-93/2010, restando imprestável a parcela executada, seja por ter ficado a obra inacabada, seja porque os serviços executados não foram suficientes para obter o atingimento dos objetivos acordados.
b) Sr. Wagner dos Santos Carneiro (CPF XXX.330.697-XX) , na condição de Prefeito Municipal de Belford Roxo-RJ (gestão 2017/2020) - deixar de tomar as providências necessárias à conclusão de obra ou dos serviços pactuados objeto do Contrato de Repasse 0335.423-93/2010, restando imprestável a parcela executada, seja por ter ficado a obra inacabada, seja porque os serviços executados não foram suficientes para obter o atingimento dos objetivos acordados.
Nexo causal: a ausência das providências necessárias à conclusão de obra ou dos serviços pactuados objeto do Contrato de Repasse 0335.423-93/2010 resultou na impossibilidade de aproveitamento da parcela executada, e, consequentemente, em prejuízo ao erário correspondente ao valor integral repassado
ANÁLISE DOS PRESSUPOSTOS DE ADMISSIBILIDADE
9.	Verifica-se que não houve o transcurso de mais de dez anos desde o fato gerador sem que tenha havido a notificação dos responsáveis pela autoridade administrativa federal competente (art. 6º, inciso II, c/c art. 19 da IN/TCU 71/2012, modificada pela IN/TCU 76/2016) , uma vez que, conforme demonstrado no item 3 anterior, a vigência do Contrato de Repasse foi até 18/05/2017 e a Notificação aos responsáveis ocorreu na data de 27/07/2017 e 21/08/2017 (peça 13 e peça 16) .   
9.1. 	Verifica-se que o valor atualizado do débito apurado (sem juros) em 1º/7/2017 é superior a R$ 100.000,00, na forma estabelecida conforme os arts. 6º, inciso I, e 19 da IN/TCU 71/2012, modificada pela IN/TCU 76/2016.
EXAME TÉCNICO
Alegações de defesa apresentadas pelo responsável Wagner dos Santos Carreiro, gestão 2017/20020 (peças 87 e 102) , acompanhada dos documentos das peças 88 a 101:
10.	Inicialmente, alega que os valores a serem ressarcidos que foram objeto do ofício de citação, relacionados no detalhamento do debito, abrangeria os exercícios de 2013, 2014 e 2015, período em que o indigitado não era gestor municipal. E, entretanto, o oficio encaminhado alega haver responsabilidade solidária, o que, segundo entende, "causa estranheza", tendo em vista que o indigitado "nunca deu causa ao evento apurado, tendo em vista que o próprio Tomador de Contas afastou sua responsabilidade".
10.1.	Alega ainda que, conforme o Relatório do Tomador de Contas Especial Complementar 400/2018/CEGOV/CAIXA (PEÇA 67) , o defendente não geriu recurso público no período de 01/01/2017 a 18/05/2017 (data final da vigência do Contrato de Repasse) , e o Relatório Complementar aponta que o mesmo não tem culpa do ocorrido. O referido responsável fez constar o excerto a seguir do referido Relatório do Tomador de Contas Especial Complementar (PEÇA 67) objetivando demonstrar que "o mesmo não tem culpa do ocorrido":  
1.1. Realizamos a adequação na Matriz de Responsabilização, de forma a obedecer ao disposto no Anexo IV da Decisão Normativa TCU nº 155, de 23/11/2016. 
1.2. Ademais, ainda que não solicitada pelo Controle Interno/CGU, realizamos nova verificação dos pressupostos que embasam a presente Tomada de Contas Especial, o que demonstrou a necessidade do afastamento da responsabilização do gestor atual do Município de Belford Roxo/RJ, sr. Wagner dos Santos Carneiro (CPF XXX.330.697-XX) .
1.3. Cabe salientar que o Sr. Wagner assumiu o cargo de gestor municipal em janeiro/2017, e a vigência do contrato de repasse em comento perdurou até 18/05/2017, por força de Termo Aditivo de prorrogação de vigência (peça 28) assinado pelo prefeito anterior, Sr. Adenildo Braulino dos Santos (CPF XXX.542.647-XX) . Considerando que não houve desbloqueio de valores durante os 5 (cinco) meses em que o contrato permaneceu vigente no ano de 2017, ou seja, o Sr. Wagner não geriu recurso público nesse período relativo ao contrato em epígrafe, não vislumbramos conduta adotada pelo Sr. Wagner que tenha sido decisiva para a ocorrência do dano apurado, referente à ausência de funcionalidade/inexecução parcial. Desta feita, efetuamos a adequação do lançamento em conta do ativo - Diversos Responsáveis Apurados (peça 66) , e realizamos a suspensão de inadimplência (peça 65) , em virtude do gestor atual não ser considerado faltoso. 
 (..) 
3. Assim sendo, fica retificado o Relatório de Tomada de Contas Especial nº 400/2018/CEGOV/CAIXA, apensado aos autos à peça 69, em que os itens abaixo passam a figurar com a seguinte redação (estando ratificados os itens não citados) :
 (...) 
PARECER CONCLUSIVO DO TOMADOR DE CONTAS ESPECIAL 
12. No tocante à quantificação do dano e à atribuição de responsabilidade, conforme motivações expostas no item 7 deste relatório, entende-se que o débito original no valor de R$ 385.275,63, deve ser imputado ao Sr. Adenildo Braulino dos Santos, prefeito do município de Belford Roxo/RJ no período de 01/01/2013 a 31/12/2016, uma vez que cabia a ele garantir a plena execução do objeto do contrato de repasse, dotando-o de funcionalidade. Cabe destacar que foi o único responsável pela gestão do recurso público destinado à reforma das praças, uma vez que todos os desbloqueios ocorreram durante seu mandato (peça 60) , bem como a paralisação dos serviços, ainda no ano de 2014 (último RAE - peça 47) . Da documentação acostada aos autos, podemos inferir que dispôs de tempo suficiente para execução e conclusão das obras (prazo previsto - 120 dias, vide RAE) , todavia não procedeu com as medidas necessárias para tal. Na impossibilidade de fazê-lo, devidamente justificada, deveria ter adotado as medidas cabíveis para o resguardo dos recursos federais, o que não restou comprovado. 
12.1. Entendemos não ser possível imputar responsabilidade pela ocorrência do dano apurado nesta Tomada de Contas Especial aos Srs. Alcides de Moura Rolim Filho (prefeito gestão 2009-2012) e Wagner dos Santos Carneiro (prefeito atual gestão 2017-2020) . O primeiro citado foi o gestor responsável apenas pela assinatura do contrato, uma vez que a execução das obras e desembolso de recurso público iniciaram em 2012. Já o Sr. Wagner assume a Prefeitura em 01/01/2017, restando 5 meses para o encerramento de vigência do contrato (18/05/2017) , vigência esta prorrogada ainda no mandato do Sr. Adenildo (peça 24) ; tampouco geriu qualquer recurso público vinculado às obras (vide relação de desbloqueios - peça 60) . 
CONCLUSÃO 
14. Caracteriza-se dano ao erário o valor original de R$ 385.275.63, que atualizado com juros até 06/12/2019 está detalhado a seguir: 
	Responsável/Responsáveis solidários
	Total dos valores atualizados com juros

	Adenildo Braulino dos Santos 
	R$ 612.664,38 

10.2.	Alega ainda que causou estranheza a sua citação, "tendo em vista que o próprio relatório do corpo técnico deste Colendo Tribunal de Contas afastou sua reponsabilidade em decorrência de não ter dado causa ao dano, bem como não foi sua culpa a ocorrência da prorrogação contratual" (sic) 
10.3.	Entende que "houve erro essencial no voto desta Egrégia Corte" (sic) :
Tendo constatado o nome do aqui requerente, Sr. Wagner dos Santos Carneiro, de forma equivocada no item 9, em que inaugura a decisão acerca da responsabilização, em contradição ao apurado pelo Tomador de Contas Especial no Relatório 440/2018/CEGOV/CAIXA. (sic) 
11.	Por fim, apresenta as "RAZÕES DE MÉRITO":
11.1.	Alegando, "estranheza a notificação do requerente para responder aos termos desta Tomada de Contas Especial":
considerando que sua convocação contraria o próprio relatório técnico do tomador de contas especial, que, por si só, identifica que o requerente não teve culpa, tampouco deu causa ao dano ao erário.  
11.2.	       Alega ainda que realizou várias obras visando à reforma dos logradouros públicos do município, asfaltamento de vias e melhorias da mobilidade urbana. "Dentre as obras que foram realizadas, destacam-se, justamente, as Praças de Heliópolis, do Amarelo, da Prata e do Parque Floresta, que constituem o objeto desta tomada de contas". E, juntou aos autos fotografias "inerentes à realização das reformas das praças. À EXEMPLO: (peça 87, p. 17 a 21) ".
11.2.1.	       Ainda, segundo o indigitado, "os relatórios fotográficos das praças que compõem a tomada de contas especial constam dos relatórios fotográficos em anexo".
11.3.	       Defende que, "conforme se verifica dos documentos em anexo": 
com o tempo e de forma gradativa, o requerente, além de ter efetuado a reforma de todas as praças mencionadas nesta tomada de contas, realizou todo o procedimento de contratação observando os princípios da legalidade e da economicidade, inclusive contendo todas as atividades de caráter técnico, em que todas as medições e atuação da fiscalização foram devidamente observadas, cumprindo as diretrizes da Lei Federal nº 8.666/1993 (...) (sic) 
ANÁLISE
12.	      Quanto à alegação de que o debito abrange os exercícios de 2013, 2014 e 2015, período em que o indigitado não era gestor municipal (sua gestão abrange o período de 01/01/2017 a 31/12/2020) , que não geriu recurso e, portanto, não tem culpa pela inexecução parcial das obras, conforme conclusão do tomador de contas; cabe esclarecer que o pronunciamento do Tomador de Contas e/ou do Controle Interno não se vincula à análise desta Corte de Contas, que pode acompanhar as decisões ou pronunciar-se contrário, caso identifique fatos para isso. Assim não fosse, perderia a razão de existência das duas modalidades de controle, interno e externo. 
12.1.	      De acordo com suas atribuições constitucionais, este Tribunal não está obrigado a seguir eventual entendimento de outros órgãos da administração pública, devendo realizar de forma autônoma e independente a apreciação da regularidade das contas dos gestores de bens e direitos da União. São nesse sentido os Acórdão 6668/2015-TCU-Segunda Câmara, rel. VITAL DO RÊGO; 1.568/2015-TCU-2ª Câmara, rel. ANA ARRAES; 137/2015-TCU-1ª Câmara, rel. WALTON ALENCAR RODRIGUES; 1537/2014-TCU-Plenário, rel. JOSÉ MÚCIO MONTEIRO; 1.150/2019-TCU-1ª Câmara, rel. BENJAMIM ZYMLER e 121/2019-TCU-Plenário, rel. RAIMUNDO CARREIRO.
13.	       O custo total da obra (Reforma das Praças Heliópolis, do Amarelo, da Prata e do Parque Floresta) , conforme indicado no item 2 anterior, é de R$ 1.066.129,19, sendo R$ 975.000,00 à conta do concedente e R$ 91.129,19 de contrapartida do convenente.
13.1.	       A motivação para a instauração da Tomada de Contas Especial, no valor original de R$ 385.275,63 (total dos recursos desbloqueados) foi a ausência de funcionalidade do objeto (Reforma das Praças Heliópolis, do Amarelo, da Prata e do Parque Floresta) sem aproveitamento útil da parcela executada (de 44,90%, conforme último Relatório de Acompanhamento de Engenharia - RAE, peça 47) , por motivo de inexecução parcial (55,10%) .
13.2.	       Com base nas informações dos itens 13 e 13.1 anteriores, conclui-se que com R$ 385.275,63 desbloqueados foram realizados 44,90% do total da obra. E ainda havia recursos disponíveis, no valor de R$ 680.853,56 (R$ 1.066.129,19 do total do Contrate de Repasse - R$ 385.275,63 desbloqueados) , para a conclusão de 55,10% da obra. Portanto, havia recursos disponíveis mais do que suficiente para a conclusão da obra na gestão do Sr. Wagner dos Santos Carneiro (2017/2020) .
14.	       Conforme o Cronograma do Plano de Trabalho aprovado (peça 18, p. 5-8) , as 4 praças ficariam prontas no prazo de 90 dias. 
14.1.	       A vigência do Contrato de Repasse foi até 18/05/2017.
14.2.	       Com base nas informações dos itens 13.1, 14, e 14.1, anteriores, conclui-se que seriam necessários 90 dias para a execução das 4 praças. Já tinha sido realizado 44,90% do total da obra quando o Sr. Wagner dos Santos Carneiro assumiu a Prefeitura Municipal de Belford Roxo-RJ em 01/01/2017. E, portanto, para a conclusão de 55,10% da obra o referido alcaide dispunha de 138 dias. Os 138 dias daria para executar até mais de 100% da obra (pelo Cronograma do Plano de Trabalho aprovado as 4 praças ficariam prontas no prazo de 90 dias) .
15.	        Quanto às fotografias apresentadas "inerentes à realização das reformas das praças. À EXEMPLO: (peça 87, p. 17 a 21) ".
15.1.	        A apresentação de fotografias isoladamente é insuficiente para comprovar aplicação regular de recursos públicos: quando desacompanhadas de provas mais robustas.
15.1.1.	        Cabe frisar que incide sobre o gestor o ônus da prova quanto à regular aplicação dos valores que lhe foram confiados para consecução do objeto pactuado, o que decorre de expressa disposição contida no parágrafo único do art. 70 da Constituição Federal, bem assim do disposto no art. 93 do Decreto-Lei 200/1967, c/c o art. 66 do Decreto 93.872/1986 (Acórdão 2436/2015-TCU-Plenário, rel. ANA ARRAES; 7.778/2015-TCU-1ª Câmara, rel. JOSÉ MÚCIO MONTEIRO; 3.971/2015-TCU-1ª Câmara, rel. JOSÉ MÚCIO MONTEIRO; 3.713/2015-TCU-1ª Câmara, rel. BENJAMIN ZYMLER;  4.649/2015-TCU-2ª Câmara, rel.  ANA ARRAES; 2.857/2019-TCU-1ª Câmara, rel. WALTON ALENCAR RODRIGUES e 2.235/2019-TCU-1ª Câmara, rel. BENJAMIN ZYMLER) . 
15.1.2.	       Desse modo, a apresentação isolada de fotografias não é suficiente para demonstrar que os recursos do convênio foram utilizados de forma regular.
16.	       Quanto à alegação do indigitado de que "conforme se verifica dos documentos em anexo": 
com o tempo e de forma gradativa, o requerente, além de ter efetuado a reforma de todas as praças mencionadas nesta tomada de contas, realizou todo o procedimento de contratação observando os princípios da legalidade e da economicidade, inclusive contendo todas as atividades de caráter técnico, em que todas as medições e atuação da fiscalização foram devidamente observadas, cumprindo as diretrizes da Lei Federal nº 8.666/1993 (...) (sic) 
16.1.	        Tais alegações não procedem, pois, ao contrário do que alega, os documentos que anexou (peças 87 a 102) não são documentos da sua gestão. Mas, sim, documentos referentes à execução da obra na gestão do Prefeito que o antecedeu, o Sr. Adenildo Braulino dos Santos (gestão 2013/2016) . Referidos documentos não logram sanar a irregularidade da ausência de funcionalidade do objeto do Contrato de repasse 0335.423-93/2010 sem aproveitamento útil da parcela executada, por motivo de inexecução parcial.
17.	As referidas informações permitem concluir que o Sr. Wagner dos Santos Carneiro, na condição de Prefeito Municipal (gestão 2017/2020) , mesmo dispondo de recursos financeiros (para a execução do objeto contratado, foi repassado à conta corrente vinculada ao contrato de repasse o montante de R$ 975.000,00, dos quais R$ 385.275,63 foram desbloqueados ao Município para o pagamento dos serviços/obras realizadas) , e também dispondo de tempo mais do que suficientes para a conclusão da obra, falhou em não dar continuidade ao Contrato de repasse 335.423-93, com a finalidade de Reforma das praças. Durante o período em que esteve representando o Município, não foi comprovada qualquer atitude de sua parte para a retomada de execução da obra que restava paralisada desde 30/01/2014, mesmo existindo recursos suficientes para conclusão das obras. Sua omissão resultou no dano ao erário decorrente da ausência de funcionalidade total do objeto parcialmente executado. Na impossibilidade de fazê-lo, devidamente justificada, deveria adotar as providências necessárias com vistas ao resguardo do Erário	
17.1.	Esta Corte possui o seguinte entendimento, Acórdão 6363/2017-TCU-Segunda Câmara - Relator: Marcos Bemquerer: fica caracterizada a responsabilidade do prefeito sucessor quando, com recursos garantidos para tal, não retomar obra iniciada e não acabada pelo seu antecessor, por implicar desperdício de recursos públicos e contrariar o princípio da continuidade administrativa. 
Revelia do Sr. Adenildo Braulino dos Santos (Prefeito Gestão 2013/2016) 
Da validade das notificações
17.	Preliminarmente, cumpre tecer breves considerações sobre a forma como são realizadas as comunicações processuais no TCU. A esse respeito, destacam-se o art. 179 do Regimento Interno do TCU (Resolução 155, de 4/12/2002) e o art. 4º, inciso III, § 1º, da Resolução TCU 170, de 30/6/2004, in verbis:
Art. 179. A citação, a audiência ou a notificação, bem como a comunicação de diligência, farse-ão:
I - mediante ciência da parte, efetivada por servidor designado, por meio eletrônico, fac-símile, telegrama ou qualquer outra forma, desde que fique confirmada inequivocamente a entrega da comunicação ao destinatário;
II - mediante carta registrada, com aviso de recebimento que comprove a entrega no endereço do destinatário;
III - por edital publicado no Diário Oficial da União, quando o seu destinatário não for localizado
 (...) 
Art. 3º As comunicações serão dirigidas ao responsável, ou ao interessado, ou ao dirigente de órgão ou entidade, ou ao representante legal ou ao procurador constituído nos autos, com poderes expressos no mandato para esse fim, por meio de:
I - correio eletrônico, fac-símile ou telegrama;
II - servidor designado;
III - carta registrada, com aviso de recebimento;
IV - edital publicado no Diário Oficial da União, quando o seu destinatário não for localizado, nas hipóteses em que seja necessário o exercício de defesa.
Art. 4º. Consideram-se entregues as comunicações:
I - efetivadas conforme disposto nos incisos I e II do artigo anterior, mediante confirmação da ciência do destinatário;
II - realizadas na forma prevista no inciso III do artigo anterior, com o retorno do aviso de recebimento, entregue comprovadamente no endereço do destinatário;
III - na data de publicação do edital no Diário Oficial da União, quando realizadas na forma prevista no inciso IV do artigo anterior.
§ 1º O endereço do destinatário deverá ser previamente confirmado mediante consulta aos sistemas disponíveis ao Tribunal ou a outros meios de informação, a qual deverá ser juntada ao respectivo processo.
 (...) 
18.	Bem se vê, portanto, que a validade da citação via postal não depende de que o aviso de recebimento seja assinado pelo próprio destinatário da comunicação, o que dispensa a entrega do AR em "mãos próprias". A exigência da norma é no sentido de o Tribunal verificar se a correspondência foi entregue no endereço correto, residindo aqui a necessidade de certeza inequívoca. 
19.	Não é outra a orientação da jurisprudência do TCU, conforme se verifica dos julgados a seguir transcritos:
São válidas as comunicações processuais entregues, mediante carta registrada, no endereço correto do responsável, não havendo necessidade de que o recebimento seja feito por ele próprio (Acórdão 3648/2013-TCU-Segunda Câmara, Relator Ministro José Jorge) ;
É prescindível a entrega pessoal das comunicações pelo TCU, razão pela qual não há necessidade de que o aviso de recebimento seja assinado pelo próprio destinatário. Entregandose a correspondência no endereço correto do destinatário, presume-se o recebimento da citação. (Acórdão 1019/2008-TCU-Plenário, Relator Ministro Benjamin Zymler) ;
As comunicações do TCU, inclusive as citações, deverão ser realizadas mediante Aviso de Recebimento - AR, via Empresa Brasileira de Correios e Telégrafos, bastando para sua validade que se demonstre que a correspondência foi entregue no endereço correto. (Acórdão 1526/2007-TCU-Plenário, Relator Ministro Aroldo Cedraz) .
20.	A validade do critério de comunicação processual do TCU foi referendada pelo Supremo Tribunal Federal, nos termos do julgamento do MS-AgR 25.816/DF, por meio do qual se afirmou a desnecessidade da ciência pessoal do interessado, entendendo-se suficiente a comprovação da entrega do "AR" no endereço do destinatário:
Ementa: agravo regimental. Mandado de segurança. Desnecessidade de intimação pessoal das decisões do tribunal de contas da união. art. 179 do regimento interno do TCU. Intimação do ato impugnado por carta registrada, iniciado o prazo do art. 18 da lei nº 1.533/51 da data constante do aviso de recebimento. Decadência reconhecida. Agravo improvido.
O envio de carta registrada com aviso de recebimento está expressamente enumerado entre os meios de comunicação de que dispõe o Tribunal de Contas da União para proceder às suas intimações.
O inciso II do art. 179 do Regimento Interno do TCU é claro ao exigir apenas a comprovação da entrega no endereço do destinatário, bastando o aviso de recebimento simples. 
21.	No presente caso, a citação do responsável se deu através do Edital 1504/2020/Secomp-4 (peça 107) , publicado no DOU de 24/09/2020 (peça 107) , após tentativas de citá-lo em endereços constantes em bases de dados da Receita Federal do Brasil (peças 81 e 105) , consoante registrado no Despacho de peça 108.
22.	Nos processos do TCU, a revelia não leva à presunção de que seriam verdadeiras todas as imputações levantadas contra os responsáveis, diferentemente do que ocorre no processo civil, em que a revelia do réu opera a presunção da verdade dos fatos narrados pelo autor. Dessa forma, a avaliação da responsabilidade dos agentes não pode prescindir da prova existente no processo ou para ele carreada. 
23.	Ao não apresentar defesa, o responsável deixou de produzir prova da regular aplicação dos recursos sob sua responsabilidade, em afronta às normas que impõem aos gestores públicos a obrigação legal de, sempre que demandados pelos órgãos de controle, apresentar os documentos que demonstrem a correta utilização das verbas públicas, a exemplo do contido no art. 93 do Decreto-Lei 200/1967: "Quem quer que utilize dinheiros públicos terá de justificar seu bom e regular emprego na conformidade das leis, regulamentos e normas emanadas das autoridades administrativas competentes". 
24.	Mesmo as alegações de defesa não sendo apresentadas, considerando o princípio da verdade real que rege esta Corte, procurou-se buscar, em manifestações do responsável na fase interna desta Tomada de Contas Especial, se havia algum argumento que pudesse ser aproveitado a seu favor. 
25.	No entanto, o responsável não se manifestou na fase interna, não havendo, assim, nenhum argumento que pudesse vir a ser analisado e posteriormente servir para afastar as irregularidades apontadas. Ele também não foi socorrido pela defesa do outro responsável.
26.	Tratando-se de processo em que a parte interessada não se manifesta acerca das irregularidades imputadas, não há elementos para que se possa efetivamente aferir e reconhecer a ocorrência de boa-fé na conduta do responsável, podendo este Tribunal, desde logo, proferir o julgamento de mérito pela irregularidade das contas, conforme os termos dos §§ 2º e 6º do art. 202 do Regimento Interno do TCU (Acórdão 2064/2011-TCU-Primeira Câmara (Relator Ubiratan Aguiar) , 6.182/2011-TCU-1ª Câmara (Relator Weber de Oliveira) , 4.072/2010-TCU-1ª Câmara (Relator Valmir Campelo) , 1.189/2009-TCU-1ª Câmara (Relator Marcos Bemquerer) , 731/2008-TCU-Plenário (Relator Aroldo Cedraz) .
27.	Dessa forma, o Sr. Adenildo Braulino dos Santos deve ser considerado revel, nos termos do art. 12, §3º, da Lei 8.443/1992, devendo suas contas serem julgadas irregulares, condenando-o ao débito apurado e aplicando-lhe a multa prevista no art. 57 da Lei 8.443/1992.
Prescrição da Pretensão Punitiva
28.	Vale ressaltar que a pretensão punitiva do TCU, conforme Acórdão 1441/2016-TCU-Plenário, Relator Benjamin Zymler, que uniformizou a jurisprudência acerca dessa questão, subordina-se ao prazo geral de prescrição indicado no art. 205 do Código Civil, que é de dez anos, contado da data de ocorrência da irregularidade sancionada, nos termos do art. 189 do Código Civil, sendo este prazo interrompido pelo ato que ordenar a citação, a audiência ou a oitiva do responsável.
29.	No caso em exame, não ocorreu a prescrição, uma vez que a vigência do Contrato de Repasse foi até 18/05/2017e o ato de ordenação da citação foi assinado em 16/06/2020 (peça 79) .  
CONCLUSÃO
30.	       Em face da análise promovida nos itens 10 a 16 da seção "Exame técnico", propõe-se rejeitar as alegações de defesa apresentadas pelo Sr. Wagner dos Santos Carneiro (CPF XXX.330.697-XX) , uma vez que não foram suficientes para sanear as irregularidades a ele atribuída.
31.	      Ainda em face da análise promovida, nos itens 17 a 27 da seção "Exame Técnico", verifica-se que o Sr. Adenildo Braulino dos Santos (CPF XXX.542.647-XX) , ex-Prefeito Municipal de Belford Roxo - RJ (gestão 2013/2016) , não logrou comprovar a boa e regular aplicação dos recursos e, instado a se manifestar, optou pelo silêncio, configurando a revelia, nos termos do § 3º, do art. 12, da Lei 8.443/1992.
32.	Verifica-se também que não houve a prescrição da pretensão punitiva.
33.	Tendo em vista que não constam dos autos elementos que permitam reconhecer a boa-fé dos responsáveis, sugere-se que as contas deles sejam, desde logo, julgadas irregulares, nos termos do art. 202, § 6º, do Regimento Interno do TCU, com imputação de débito atualizado monetariamente e acrescido de juros de mora, nos termos do art. 202, §1º do Regimento Interno do TCU, descontado o valor eventualmente recolhido, e com aplicação da multa prevista no art. 57 da Lei 8.443/1992.
PROPOSTA DE ENCAMINHAMENTO
34.	Diante do exposto, submetemos os autos à consideração superior, propondo ao Tribunal:
	      a) considerar revel, para todos os efeitos, o Sr. Adenildo Braulino dos Santos, nos termos do art. 12, §3º, da Lei 8.443/1992;
	b) rejeitar as alegações de defesa do Sr. Wagner dos Santos Carneiro (CPF XXX.330.697-XX) ;
	c) julgar irregulares, com fundamento nos arts. 1º, inciso I, 16, inciso III, alínea c, e § 2º da Lei 8.443/1992 c/c os arts. 19 e 23, inciso III, da mesma Lei, e com arts. 1º, inciso I, 209, inciso III, e § 5º, 210 e 214, inciso III, do Regimento Interno, as contas do Sr. Adenildo Braulino dos Santos (CPF XXX.542.647-XX) , na condição de prefeito do município de Belford Roxo - RJ à época dos fatos tidos por irregulares (na gestão 2013-2016) , e do Sr. Wagner dos Santos Carneiro (CPF XXX.330.697-XX) , na condição de prefeito do município de Belford Roxo - RTJ à época dos fatos tidos por irregulares (na gestão 2017-2020) , imputando-lhes, solidariamente, na forma detalhada adiante, débito nas quantias a seguir especificadas, com a fixação do prazo de quinze dias, a contar das notificações, para comprovarem, perante o Tribunal (art. 214, inciso III, alínea "a", do Regimento Interno) , o recolhimento das dívidas aos cofres Tesouro Nacional, atualizadas monetariamente e acrescidas dos juros de mora, calculados a partir das datas discriminadas, até a data dos recolhimentos, na forma prevista na legislação em vigor. 
	VALOR ORIGINAL (R$) 
	DATA DA OCORRÊNCIA

	61.327,50 (D) 
	14/01/2013

	78.390,00 (D) 
	28/02/2013

	118.072,50 (D) 
	18/12/2013

	100.327,50 (D) 
	17/04/2014

	27.158,13 (D) 
	29/04/2015

Valor atualizado até 26/11/2020: R$ 554.754,53
	c) aplicar ao Sr. Adenildo Braulino dos Santos (CPF XXX.542.647-XX) e ao Sr. Wagner dos Santos Carneiro (CPF XXX.330.697-XX) , individualmente, a multa prevista no art. 57 da Lei 8.443/1992 c/c o art. 267 do Regimento Interno, com a fixação do prazo de quinze dias, a contar das notificações, para comprovarem, perante o Tribunal (art. 214, inciso III, alínea "a", do Regimento Interno) , o recolhimento das dívidas aos cofres do Tesouro Nacional, atualizadas monetariamente desde a data do acórdão até a dos efetivos recolhimentos, se forem pagas após o vencimento, na forma da legislação em vigor;
	d) autorizar, desde logo, nos termos do art. 28, inciso II, da Lei 8.443/1992, a cobrança judicial das dívidas caso não atendidas as notificações;
	e) autorizar também, desde logo, se requerido, com fundamento no art. 26 da Lei 8.443, de 1992, c/c o art. 217, §§ 1º e 2º do Regimento Interno do TCU, o parcelamento das dívidas em até 36 parcelas, incidindo, sobre cada parcela, corrigida monetariamente, os correspondentes acréscimos legais, fixando-lhes o prazo de quinze dias, a contar do recebimento das notificações, para comprovarem, perante o Tribunal, o recolhimento da primeira parcela, e de trinta dias, a contar da parcela anterior, para comprovarem os recolhimentos das demais parcelas, devendo incidir, sobre cada valor mensal, atualizado monetariamente, os juros de mora devidos, no caso do débito, na forma prevista na legislação em vigor, alertando os responsáveis de que a falta de comprovação do recolhimento de qualquer parcela importará o vencimento antecipado do saldo devedor, nos termos do § 2º do art. 217 do Regimento Interno deste Tribunal; 
	f) encaminhar cópia da deliberação ao Procurador-Chefe da Procuradoria da República no estado do Rio de Janeiro, nos termos do § 3º do art. 16 da Lei 8.443/1992 c/c o § 7º do art. 209 do Regimento Interno do TCU, para adoção das medidas cabíveis; e comunicar-lhe que o relatório e o voto que a fundamentarem podem ser acessados por meio do endereço eletrônico www.tcu.gov.br/acordaos e que, caso haja interesse, o Tribunal pode enviar-lhe cópia desses documentos sem qualquer custo.   
               g) enviar cópia do Acórdão que vier a ser proferido ao Ministério da Cidadania e aos responsáveis, para ciência, informando-lhes que a presente deliberação, acompanhada do Relatório e do Voto que a fundamenta, está disponível para a consulta no endereço www.tcu.gov.br/acordaos, além de esclarecer que, caso requerido, o TCU poderá fornecer sem custos as correspondentes cópias, em mídia impressa."
PARECER DO MINISTÉRIO PÚBLICO QUE ATUA JUNTO A ESTE TRIBUNAL DE CONTAS DA UNIÃO
6.	A ilustre representante do Ministério Público, Procuradora-Geral Cristina Machado da Costa e Silva, aquiesceu integralmente com a aludida proposta da Unidade Técnica (peça 113) .
	É o Relatório.

não há

Procuradora-Geral Cristina Machado da Costa e Silva.

TOMADA DE CONTAS ESPECIAL. CONTRATO DE REPASSE. INEXECUÇÃO PARCIAL DO OBJETO E IMPRESTABILIDADE TOTAL DA PARCELA EXECUTADA. SOLIDARIEDADE. CONTAS IRREGULARES, DÉBITO E MULTA. 1. A não comprovação da boa e regular aplicação da integralidade dos recursos recebidos enseja o julgamento pela irregularidade das contas e pela condenação em débito e em multa dos responsáveis.

TOMADA DE CONTAS ESPECIAL (TCE)

Secretaria de Controle Externo de Tomada de Contas Especial (SecexTCE).

Conforme já delineado no relatório precedente, a presente Tomada de Contas Especial foi instaurada em virtude da não comprovação da regular aplicação dos recursos repassados ao Município de Belford Roxo/RJ por meio do Contrato de Repasse 0335.423-93/2010, que tinha por objeto o instrumento descrito como "Reforma das seguintes praças: de Heliópolis; do Amarelo; da Prata; e do Parque Floresta".
2.	Constatou-se, em resumo, que o objeto pactuado foi apenas parcialmente executado, e ainda que a parcela realizada se mostrava imprestável, razão pela qual os gestores dos recursos foram citados pelo valor total dos recursos repassados.
3.	O Sr. Adenildo Braulino dos Santos, prefeito do município convenente no período compreendido entre 2013/2016, foi citado porque deixou de executar parcialmente o objeto do Contrato de Repasse ora em análise, uma vez que, durante seu mandato, não foi comprovada qualquer providência de sua parte para a retomada da obra que estava paralisada desde 30/01/2014, o que acabou por ocasionar a ausência de funcionalidade total do objeto parcialmente executado.
4.	Já o Sr. Wagner dos Santos Carneiro, prefeito do município convenente durante o período compreendido entre 2017/2020, foi citado porque, mesmo dispondo de recursos financeiros (para a execução do objeto contratado, foi repassado à conta corrente vinculada ao contrato de repasse o montante de R$ 975.000,00, dos quais R$ 385.275,63 foram desbloqueados ao Município para o pagamento dos serviços/obras realizadas) , falhou em não dar continuidade ao Contrato de repasse 335.423-93, com a finalidade de Reforma das praças. Durante o período em que esteve representando o Município, não foi comprovada qualquer atitude de sua parte para a retomada de execução da obra que restava paralisada desde 30/01/2014, mesmo existindo recursos suficientes para a conclusão das obras, o que, tal como o primeiro mandatário, resultou no dano ao erário decorrente da ausência de funcionalidade total do objeto parcialmente executado.
5.	Devidamente citados, conforme peças 84 e 107, somente o ex-gestor Wagner dos Santos Carneiro, com efeito, apresentou alegações de defesa (peças 87 e 102) . Contudo, apesar da revelia do Sr. Adenildo Braulino dos Santos, a defesa ofertada pelo ex-gestor Wagner dos Santos Carneiro, em seus aspetos objetivos, aproveita ao Sr. Adenildo Braulino.
6.	No entanto, apesar dos argumentos apresentados pelo responsável Wagner dos Santos, este não conseguiu elidir as irregularidades e o débito apontados.
7.	Com efeito, como bem demonstrou a Unidade Técnica à peça 109, na gestão do aludido responsável o Município detinha em caixa montante suficiente para a conclusão das obras. Consoante demonstrou-se nos itens 14.2 e seguintes da aludida peça instrutiva, quando o responsável Wagner dos Santos assumiu a gestão do município, restava a executar o total de 55,10% para a conclusão das obras, havendo tempo e recurso financeiro suficiente para tal execução. O mandatário, entretanto, se manteve inerte, contribuindo diretamente, assim, para a imprestabilidade do que efetivamente já havia sido executado.
8.	Com relação às fotografias que apresentou, não são hábeis o suficiente, por si só, para comprovar a boa e regular aplicação dos recursos.
9.	E, por fim, quanto aos demais documentos que apresentou, se referem à gestão do seu antecessor, estando relacionados à parcela que fora efetivamente executada e que restou imprestável justamente por conta da omissão do Sr. Wagner dos Santos durante sua gestão.
10.	Sendo assim, como o responsável Adenildo Braulino dos Santos foi revel e os argumentos e documentos apresentados pelo seu sucessor não tiveram o condão de elidir as irregularidades e o débito apontados, aquiesço à proposta instrutiva da Unidade Técnica, a qual foi aderida pelo MP/TCU, fazendo-a inclusive parte integrante deste voto.
11.	Por fim, quanto à pretensa prescrição da pretensão punitiva, não há que se falar em sua ocorrência, pois, como bem destacado pela Unidade Técnica, tem-se como referência para tal aferição o prazo prescricional de dez anos previsto no art. 205 do Código Civil vigente, a contar da data de ocorrência da irregularidade (Acórdão 1441/2016-TCU-Plenário) . Nesse contexto, como, no presente caso, a vigência do Contrato de Repasse em análise se encerrou em 18/05/2017, sendo que os responsáveis foram citados por este Tribunal antes do transcurso do prazo de dez anos estabelecido na lei civil, não há que se falar em prescrição da pretensão punitiva.
	Em face do exposto, acolho a proposta da Unidade Técnica, aderida pelo MP/TCU, e Voto no sentido de que seja adotado o Acórdão que ora submeto à consideração deste Colegiado.
TCU, Sala das Sessões, em 14 de setembro de 2021.
RAIMUNDO CARREIRO 
Relator